【裁判字號】    99,交抗,615
【裁判日期】    990723
【裁判案由】    聲明異議
【裁判全文】
臺灣高等法院臺中分院交通事件裁定     99年度交抗字第615號
抗 告人 即
原處分機關  交通部公路總局臺中區監理所彰化監理站
代  表  人  乙○○
受處分人    甲○○
上列抗告人因違反道路交通管理處罰條例案件，不服臺灣彰化地
方法院中華民國99年5月26日所為裁定（99年度交聲字第405號）
，提起抗告，本院裁定如下：
    主  文
原裁定關於不得考領重型機器腳踏車駕駛執照壹年部分撤銷。
甲○○重型機器腳踏車駕駛人，無駕駛執照駕駛重型機器腳踏車
，經測定酒精濃度超過規定標準，因而肇事致人受傷，不得考領
重型機器腳踏車駕駛執照貳年。
其餘抗告駁回。
    理  由
一、抗告意旨略以：(一)按「汽車駕駛人，駕駛汽車經測試檢定有
    酒精濃度超過規定標準者，處新台幣（下同）15,000元以上
    60,000元以下罰鍰，並當場移置保管該汽車及吊扣其駕駛執
    照1年；因而肇事致人受傷者，並吊扣其駕駛執照2年。」違
    反者，依道路交通管理處罰條例第35條第1項及第24條第1項
    第2款規定處駕駛人15,000元以上60,000元以下罰鍰（罰鍰
    已經法院判決無需繳納），並吊扣其駕駛執照2年，施以道
    安講習，本站依前揭條文裁處，於法應無不合。(二)本件受處
    分人甲○○（以下稱受處分人）因酒精濃度超過規定標準值
    （0.55以上），因而致人受傷，依據上開法令規定應吊扣其
    駕駛執照2年，原審法院以受處分人並無考領普通重型機車
    駕照，應屬無照駕駛，自無從逕為吊扣其普通重型機車駕照
    ，僅得依道路交通管理處罰條例第67條第6項之規定，不得
    考領重型機車駕駛執照1年，爰撤銷原處分機關交通部公路
    總局臺中區監理所彰化監理站（以下稱原處分機關）關於吊
    扣汽車駕照24個月部分之裁處，並為不得考領重型機器腳踏
    車駕駛執照1年之裁定，似有誤會，若為撤銷吊扣汽車駕照
    24個月部分之裁處，理應裁定不得考領重型機器腳踏車駕駛
    執照2年，而非1年云云。
二、按汽車駕駛人飲用酒類或其他類似物後，其吐氣所含酒精濃
    度超過每公升0.25毫克者，不得駕車，道路交通安全規則第
    114條第2款定有明文。又汽車駕駛人，駕駛汽車經測試檢定
    酒精濃度超過規定標準者，處15,000元以上60,000元以下罰
    鍰，並當場移置保管該汽車及吊扣其駕駛執照1年；因而肇
    事致人受傷者，並吊扣其駕駛執照2年；汽車駕駛人違反本
    條例規定，應受吊扣駕駛執照處分，於汽車駕駛人係無駕駛
    執照駕車者，在所規定最長吊扣期間內，不得考領駕駛執照
    ，道路交通管理處罰條例第35條第1項第1款、第67條第6項
    規定甚明。
三、經查：
  (一)受處分人考領有普通小型車駕駛執照，並無機車駕照，於民
    國98年10月3日0時15分許，駕駛車牌號碼K65-181號普通重
    型機車，在彰化縣溪湖鎮○○路○段、草埔路口處，因酒精
    濃度超過規定標準（0.55以上），因而致人受傷，為彰化縣
    警察局交通警察隊溪湖分隊舉發其汽車駕駛人「酒醉駕車，
    抽血酒精濃度289.3mg/dl，換算呼氣酒精濃度為1.44mg/l（
    標準值0.25mg/l），超過標準值1.19mg/l」違規，原處分機
    關依道路交通管理處罰條例第35條第1項第1款規定，裁處「
    罰鍰已經法院判決無需繳納，惟仍須辦理吊扣駕駛執照24個
    月，並施以道安講習」等情，有彰化縣警察局98年10月8日
    彰警交字第I00000000號（原裁定誤載為『I00000000號』，
    應予更正）舉發違反道路交通管理事件通知單影本（見原審
    卷第7頁）、交通部公路總局臺中區監理所彰化監理站99年4
    月13日彰監四字第裁64-I00000000號（原裁定誤載為『64-I
    00000000』號，應予更正）違反道路交通管理事件裁決書（
    見原審卷第6頁）、送達證書影本（見原審卷第8頁）及汽車
    、機車駕照基本資料（見原審卷第9頁）各1紙在卷可憑，並
    為受處分人所不爭執，其前開酒後駕駛普通重型機車，經警
    檢測呼氣酒後濃度達1.44MG/L，因而致人受傷之違規事實，
    堪以認定。
  (二)按道路交通管理處罰條例第68條業於94年12月14日修正，並
    自95年3月1日施行，修正前之道路交通管理處罰條例第68條
    規定：「汽車駕駛人，因違反本條例及道路交通安全規則之
    規定，受吊扣或吊銷駕駛執照處分時，吊扣或吊銷其持有各
    級車類之駕駛執照。」而修正後之道路交通管理處罰條例第
    68條規定：「汽車駕駛人，因違反本條例及道路交通安全規
    則之規定，受吊銷駕駛執照處分時，吊銷其持有各級車類之
    駕駛執照。」查，該條文修正前，其原提案修正條文為：「
    汽、機車駕駛人，因違反本條例及道路交通安全規則之規定
    ，受吊扣或吊銷駕駛執照處分時，吊扣或吊銷其違法或違規
    當時所駕駛車輛之駕駛執照。」立法理由略以：「原條文將
    違法或違規駕駛人所持有各級車類之駕駛執照一併吊扣或吊
    銷，失之過酷，影響人民工作及生活甚鉅，爰修正之」等語
    ，是以其立法意旨在於違規行為對道路交通秩序之維持及道
    路交通安全已生較大之影響，故規定吊扣或吊銷其持有各級
    車類之駕駛執照，以限制其繼續駕車行駛道路之權利，其係
    屬駕駛行為之限制，並不因所持駕駛執照種類不同而有所差
    異。而最後通過之修正條文，係將道路交通管理處罰條例第
    68條原有條文中之「吊扣或」3字刪除各情，有立法院交通
    委員會94年10月5日台立交字第0942400153號函附道路交通
    管理處罰條例第68條審查報告可參（參立法院公報第94卷第
    70期第135至138頁）。則參照上開立法理由及立法經過，依
    修正後之條文，按上開規定受「吊銷駕照」處分者，仍維持
    吊銷其持有各級車類之駕駛執照，至於受「吊扣駕照」處分
    者，則僅「吊扣」其違法或違規當時所駕駛車輛之駕駛執照
    ，不再吊扣其持有各級車類之駕駛執照，此觀之立法理由及
    立法經過至明（本院96年度交抗字第136號、第648號裁定意
    旨參照）。
  (三)復核受處分人之違規行為係發生於98年10月3日，自應依修
    正後之道路交通管理處罰條例第68條裁處。且修正後道路交
    通管理處罰條例第68條之規定，既將「吊扣」等字刪除，依
    前開說明，駕駛人受吊扣駕駛執照處分時，不再吊扣其持有
    各級車類之駕駛執照，故原處分機關於作成吊扣駕駛執照處
    分時，應就行為人所應吊扣之駕駛執照種類予以限定，始符
    合依法行政原則。是依前述受處分人依法所受之處分應為限
    制其駕駛重型機車之權利。而受處分人持有之駕駛執照為普
    通小型車駕駛執照，並無考領重型機車駕駛執照，自無從繳
    交重型機車駕駛執照供吊扣，若因受處分人無重型機車駕駛
    執照可供吊扣，而吊扣受處分人之普通小型車駕駛執照，此
    舉顯然將剝奪受處分人駕駛普通小型車之權利，亦不符合比
    例原則，復與現行之道路交通管理處罰條例第68條之規定未
    合。再者，依法本不得以普通小型車駕駛執照駕駛重型機車
    ，故並不因吊扣普通小型車駕駛執照而達到限制駕駛人繼續
    騎乘重型機車之目的。又上開處置方式，可能產生無照駕駛
    之駕駛人，反而較有照駕駛之駕駛人，得受有無需受吊扣駕
    駛執照處罰利益之疑慮，原審法院因而審酌「行政行為，採
    取之方法所造成之損害不得與欲達成目的之利益顯失均衡」
    ，乃行政程序法第7條第3款所明定，而於上開情形下吊扣駕
    駛人各級車類之駕駛執照，雖可達成完全杜絕駕駛人繼續酒
    醉駕車之目的，惟亦同時造成剝奪駕駛人駕駛各級車類車輛
    之結果，如此所造成之損害，已與欲達成目的之利益顯失均
    衡。
  (四)另依道路交通安全規則第61條第1項第4款之規定，已領有小
    型車駕駛執照者，雖得駕駛輕型機器腳踏車，但仍不得駕駛
    重型機器腳踏車。本件受處分人領有普通小型車駕駛執照，
    於前開時、地，酒後駕駛車牌號碼K65-181號普通重型機車
    之行為，顯屬無駕駛執照駕駛普通重型機車，原處分機關依
    道路交通管理處罰條例第35條第1項第1款諭知吊扣汽車駕駛
    執照24個月，疏未注意適用同條例第67條第6項無駕駛執照
    駕車者於最長吊扣期間不得考領駕駛執照之規定，顯有未合
    。受處分人依法所受之處分既應為限制其駕駛普通重型機車
    之權利，即應吊扣其普通重型機車之駕駛執照，然受處分人
    並無考領普通重型機車駕照，應屬無照駕駛，已如前述，本
    件自無從逕為吊扣其普通重型機車駕照，而僅得依道路交通
    管理處罰條例第35條第1項第1款、第67條第6項之規定，諭
    知不得考領重型機車駕駛執照2年。原處分機關未審酌及此
    ，逕為裁罰，即難認為允當，原裁定因而撤銷原處分機關對
    受處分人所為「吊扣駕駛執照24個月」部分之處分，核無違
    誤。惟原裁定疏未注意受處分人酒後駕駛普通重型機車，經
    警檢測呼氣後酒精濃度達1.44MG/L，因而致人受傷等情，依
    道路交通管理處罰條例第67條第6項規定，違規酒後駕車但
    屬無照駕駛，因而致人受傷之情況下，應將「吊扣」之處罰
    規定轉換為「禁止在最長吊扣期間內考領駕照」之處罰，而
    依同條例第35條第1項第1款規定，受處分人所為上開違規情
    形，吊扣駕駛執照期間為2年，轉換為禁止在最長吊扣期間
    內考領駕照，亦為不得考領重型機器腳踏車駕駛執照2年，
    原裁定竟為「不得考領重型機器腳踏車駕駛執照1年」之處
    分，即有違誤，應由本院將原裁定關於不得考領重型機器腳
    踏車駕駛執照1年部分撤銷，另為如主文第2項所示之裁定。
  (五)綜上所述，原處分機關未考量道路交通管理處罰條例第68條
    規定之修正意旨與內涵，竟仍吊扣受處分人小型車駕駛執照
    ，即有違誤。原審撤銷原處分關於吊扣汽車駕照24個月部分
    之裁處，並無違誤，惟原審裁定就此逕為「不得考領重型機
    器腳踏車駕駛執照1年」之諭知，即與道路交通管理處罰條
    例第35條第1項第1款、第67條第6項等之規定不合。原處分
    機關提起抗告指摘原裁定此部分不當，為有理由，應由本院
    將原裁定關於不得考領重型機器腳踏車駕駛執照1年部分予
    以撤銷，並為如主文第2項所示之諭知。至原裁定撤銷原處
    分機關關於吊扣駕駛執照24個月部分之處分，其認事用法均
    無違誤，原裁定此部分即應予維持，原處分機關就此部分一
    併提起抗告，為無理由，應予駁回。
四、據上論斷，應依道路交通案件處理辦法第26條，刑事訴訟法
    第413條，裁定如主文。
中    華    民    國    99    年    7     月    23    日
            刑事第十一庭  審判長法  官  郭  同  奇
                                法  官  洪  曉  能
                                法  官  許  冰  芬
上列正本證明與原本無異。
不得再抗告。
                                書記官  蔡  嘉  萍
中    華    民    國    99    年    7     月    23    日

司法院資訊處製作；財團法人民間司法改革基金會備份。
